臺灣臺中地方法院行政訴訟判決
111年度監簡字第8號

原      告  林聖豪    現於法務部○○○○○○○執行中

被      告  法務部○○○○○○○

代  表  人  林錦清  
訴訟代理人  李政謙  
            彭士哲  
            陳柏伸  
上列當事人間監獄行刑法事件，原告不服被告民國111年2月16日
中監教字第11161022200號函及111年3月23日111年申字第11號申
訴決定書，提起行政訴訟，本院判決如下：
    主  文
原告之訴駁回。
訴訟費用新臺幣1,000元，由原告負擔。
    事實及理由
一、程序部分：
    依監獄行刑法第114條規定，依第111條規定提起之訴訟，為
    簡易訴訟程序事件，且裁判得不經言詞辯論為之；本院爰依
    該規定，不經言詞辯論而為本件判決。又被告辦理刑法第77
    條第2項第2款重罪累犯不適用假釋之作業流程，對於向受刑
    人說明得否適用假釋規定之情形，涉及受刑人人身自由及其
    他自由權利（例如居住與遷徙自由）之限制，尚非顯屬輕微
    ，自應許原告透過申訴及向法院提起訴訟予以爭執。
二、爭訟概要：
　　被告認定原告於103年12月6日至104年2月10日所犯之毒品危
    害防制條例第4條第1項販賣第一級毒品罪及同條第2項販賣
    第二級毒品罪，遭分別判處有期徒刑5年4月6次、5年3月2次
    、5年2月8次等共16罪(下稱第三犯)，已符合刑法第77條第2
    項第2款規定（三振條款)，故以111年2月16日中監教字第11
    161022200號函（即原處分)通知原告，其所犯毒品等罪不適
    用假釋；原告不服，提起申訴，又被認申訴無理由駁回，原
    告不服申訴決定，爰提起本訴訟。
三、原告主張略以：　　
　　刑法第77條第2項第2款之「最輕本刑五年以上有期徒刑之罪
    」要件，應不包括「無期徒刑」在內，法務部95年11月9日
    法矯字第0950903772號函係錯誤解釋該要件；原告第三犯係
    「最輕本刑無期徒刑以上之罪」，故應不適用刑法第77條第
    2項第2款規定而仍得假釋；且法院係因原告自白，而依毒品
    危害防制條例第17條第2項自白減刑之規定減刑，並非依刑
    法第59條之酌減，是亦不符合法務部矯正署100年5月5日法
    矯署教字第1000109374號函所述之不得假釋情形。上開二函
    釋竟創設擴張刑法第77條第2項第2款規定之要件，已違反法
    律保留原則、授權明確性原則、一事不再理原則、比例原則
    ；被告以原處分不許原告適用假釋即有違誤等語。並聲明:
    原處分及申訴決定均撤銷。
四、被告答辯略以：
　　刑法第77條第2項第2款之規定要件，必須曾經為重罪之累犯
    ，於釋放進入社會後短期間又再犯重罪，屬具高度反社會性
    之人，基於維護社會安全之刑罰功能，立法者以其具有再犯
    重罪之惡性而剝奪其受假釋之恩惠，使其所執行之刑期，為
    原本法院所宣告之刑期全部執行，係罪刑與責罰相應之結果
    。且該條所規定之法定刑「最輕本刑五年以上有期徒刑之罪
    」，本包含法定刑有死刑、無期徒刑之「罪名」，上述原告
    之第三犯，均符合刑法第77條第2項第2款之規定而不適用假
    釋，原處分自無違誤等語，資為抗辯。並聲明：原告之訴駁
    回。
五、本院之判斷：
(一)原告起訴狀已表明，以其現服刑之監獄為被告，對「監獄行
    刑法處分」不服提起本件訴訟，並於狀內「程序事項」敘明
    對「原處分」、「申訴決定」不服，故本件原告顯係訴請撤
    銷原處分及申訴決定；其起訴狀聲明雖係「請求撤銷所犯毒
    品等罪之處分」而欠完足，但應不影響請求審理對象真意之
    判斷，為有利原告計，本件原告起訴之聲明應係「原處分及
    申訴決定均撤銷」，先予敘明。
(二)刑法第77條第1項規定；「受徒刑之執行而有悛悔實據者，
    無期徒刑逾二十五年，有期徒刑逾二分之一、累犯逾三分之
    二，由監獄報請法務部，得許假釋出獄。」，此為假釋之原
    則性條件。惟同條第2項則為例外規定：「前項關於有期徒
    刑假釋之規定，於下列情形，不適用之：……二、犯最輕本刑
    五年以上有期徒刑之罪之累犯，於假釋期間，受徒刑之執行
    完畢，或一部之執行而赦免後，五年以內故意再犯最輕本刑
    為五年以上有期徒刑之罪者。……」該第2款規定係於94年2月
    2日修法增訂，立法理由謂：「對於屢犯重罪之受刑人，因
    其對刑罰痛苦之感受度低，尤其犯最輕本刑五年以上重罪累
    犯之受刑人，其已依第一項規定（執行逾三分之二）獲假釋
    之待遇，猶不知悔悟，於『假釋期間』、『徒刑執行完畢或赦
    免後五年內再犯最輕刑本五年以上之罪』，顯見刑罰教化功
    能對其已無效益，為社會之安全，酌採前開美國『三振法案』
    之精神，限制此類受刑人假釋之機會應有其必要性」。上揭
    刑法第77條第2項第2款要件之構成，必須曾經為重罪之累犯
    ，於釋放進入社會後短期間又再犯重罪，屬具高度反社會性
    之人，基於維護社會安全之刑罰功能，立法者以其具有再犯
    重罪之惡性而剝奪其受假釋之恩惠。
(三)經查：　
 1、原告前於96年3月2日觸犯最輕本刑五年以上之刑法第330條
    第1項之結夥三人以上，以強暴、脅迫至使不能抗拒，而使
    其交付其物之加重強盜罪，經臺灣臺中地方法院96年度訴字
    第2185號判處有期徒刑3年7月，判決書並載為累犯(見本院
    卷第95-101頁)。可知，原告前案(即第二犯)係重罪累犯。
 2、又第二犯並與他案裁定為有期徒刑8年2月，案件揭序毒品罪
    有期徒刑5月15日、竊盜罪有期徒刑1月15日後執行，於103
    年6月4日假釋出監，保護管束期滿日為104年11月5日，此有
    原告之全國刑案資料查註表、撤銷假釋核准函可稽(見本院
    卷第103-121頁)。
 3、另原告於前揭重罪累犯假釋期間之103年12月6日至104年2月
    10日，故意再犯最輕本刑為五年以上之毒品危害防制條例第
    4條第1項販賣第一級毒品罪及同條第2項販賣第二級毒品罪
    ，分別經臺灣臺中地方法院104年度訴字第283號(經上訴後
    ，由臺灣高等法院臺中分院105年度上訴字第126號駁回，見
    本院卷第123-131頁)及臺灣臺中地方法院104年度訴字第399
    號(見本院卷第133-139頁)判決分別處有期徒刑5年4月6次、
    5年3月2次、5年2月8次(經臺灣臺中地方法院105年度聲字第
    5160號裁定，與其他未符刑法第77條第2項第2款之罪定執行
    刑為有期徒刑12年，見本院卷第141-143頁)，上開16罪均於
    前案強盜罪假釋附保護管束期間內故意再犯，符合刑法第77
    條第2項第2款之規定，被告以原處分認定原告不適用假釋，
    尚無違誤。　
(四)再查，刑法第77條第2項第2款規定之立法理由，既係以重罪
    累犯受刑人，獲假釋之待遇猶不知悔悟又犯重罪，顯見刑罰
    教化功能對其已無效益，為社會之安全限制此類受刑人假釋
    之機會，有如上述。解釋刑法第77條第2項第2款規定之「最
    輕本刑五年以上有期徒刑之罪」涵義時，自應基於社會防衛
    目的而為考察。刑法第77條第2項第2款於立法時，即將「最
    輕本刑五年以上」定性為「重罪」，係以「法定刑度」之標
    準作是否為重罪區分，則「最輕本刑五年以上有期徒刑之罪
    」應係指「法定刑」而言，方能連結所犯之該罪其罪質係重
    罪；且死刑、無期徒刑之罪更屬重罪，更有社會防衛必要，
    故死刑、無期徒刑之「罪名」，解釋上亦屬「最輕本刑五年
    以上有期徒刑之罪」。對此，法務部95年11月9日法矯字第0
    950903772號函文解釋：『係指該罪名之「法定刑」，而非「
    宣告刑」。』(見本院卷第93-94頁)，及法務部矯正署100年5
    月5日法矯署教字第1000109374號函釋「重罪累犯不得假釋
    」適用疑義(見本院卷第151-152頁)，依說明二、(一)所載
    ：『刑法第77條第2項第2款所謂「犯最輕本刑5年以上有期徒
    刑之罪」之累犯，除包含五年以上有期徒刑之罪名外，且包
    含法定刑有死刑、無期徒刑之罪名者。』亦同此見解。原告
    主張，刑法第77條第2項第2款之「最輕本刑五年以上有期徒
    刑之罪」要件，應不包括「無期徒刑」在內等語，即非可採
    。
(五)再者，「宣告刑」係指法院依職權審理後，宣判犯罪人應就
    其犯罪行為而接受刑罰之種類與刑度，「宣告刑」相較於「
    法定刑」，已脫離「法律原本設定刑度」做區隔輕、重罪之
    設，因此不論法官參酌各項情狀、各種減刑事由致，最終宣
    告減為未滿5年之刑期，均不改所犯罪名係「最輕本刑五年
    以上有期徒刑」、「死刑」、「無期徒刑」即屬重罪之判斷
    。原告曾犯「法定刑」最輕本刑5年以上之加重強盜罪，且
    為累犯，於執行完畢後5年內故意更犯「法定刑」最輕本刑5
    年以上之販賣第一級毒品及第二級毒品罪，屬於「法定刑」
    最輕本刑5年以上犯重罪類型，故被告認定原告系爭之刑期
    合於刑法第77條第2項第2款規定，應非無據。
(六)原告雖主張，其第三犯之有期徒刑，均係依毒品危害防制條
    例第17條第2項之規定自白減刑而來，非依刑法第59條之酌
    減，應不符合「不適用假釋」之要件等語。惟不論法院依毒
    品危害防制條例第17條第2項之規定自白予原告減刑，抑或
    依刑法第59條替原告酌減，均屬法官審酌考量「宣告刑」之
    事由，與所犯販賣毒品罪其罪名係「最輕本刑五年以上」屬
    重罪之判斷無涉。原告第三犯之罪其法定刑包括「死刑」、
    「無期徒刑」，其罪名應屬刑法第77條第2項第2款規定之重
    罪，故有該條之不適用假釋。
(七)末查，法務部95年11月9日法矯字第0950903772號函、法務
    部矯正署100年5月5日法矯署教字第1000109374號函，僅在
    對刑法第77條第2項第2款規定之要件做解釋，其解釋之結論
    符合刑法第77條第2項第2款規定之立法意旨、未增加法律所
    無之負擔，故應無違法律保留原則、比例原則。且刑法第77
    條第2項第2款重罪累犯不得假釋之規定，其排除適用假釋之
    手段固然延緩受刑人出監結果，但亦同時降低受刑人提早復
    歸社會之衝擊，尤其對教化效果不佳之受刑人，立法者非不
    能權衡社會防衛之需要，令部分情況排除適用假釋，此應係
    立法裁量之空間，亦難謂不得假釋之手段，與達成社會防衛
    之目的間缺乏正當關聯，且排除假釋僅不給予獎勵，手段並
    非過激，因此刑法第77條第2項第2款規定本身，亦無違反比
    例原則可言。另上揭函釋僅係在闡明刑法第77條第2項第2款
    規定其構成要件，為解釋性之行政規則，與法律授權訂定之
    法規命令不同，自與授權明確性原則無涉。又所謂一事不再
    理原則，係指對於同一行為不給予兩次之非難評價而言，本
    件原處分係被告依法不予原告適用假釋之恩典，當與一事不
    再理原則無涉。從而，原告上開主張均難認可取。
六、綜上所述，被告以原處分函通知原告其所犯毒品等罪不適用
    假釋，並無違誤；原告請求撤銷該函及申訴決定，尚無理由
    ，應予駁回。本件事證已臻明確，兩造其餘攻擊防禦方法，
    經核對判決結果均不生影響，爰不分別斟酌論述，附此敘明
    。
據上論結，本件原告之訴為無理由，依行政訴訟法第98條第1項
前段，判決如主文。　　
中　　華　　民　　國　　111 　年　　7 　　月　　1　　日
　　　　　　　　行政訴訟庭  法　官   吳俊螢
上為正本係照原本作成。
如不服本判決，應於送達後20日內，向本院提出上訴狀，其未表
明上訴理由者，應於提出上訴後20日內向本院補提理由書（均須
按他造人數附繕本）。上訴理由應表明關於原判決所違背之法令
及其具體內容，或依訴訟資料可認為原判決有違背法令之具體事
實。
中　　華　　民　　國　　111 　年　　7 　　月　　1 　　日
                            書記官   王素珍